ACORDAO-COMPLETO-2547995

ACÓRDÃO 2829/2023 ATA 9/2023 - PRIMEIRA CÂMARA

VISTOS, relatados e discutidos estes autos de Tomada de Contas Especial instaurada pela Secretaria Especial do Desenvolvimento Social, em desfavor de Jorge Cavalcanti de Albuquerque, em razão da não comprovação da regular aplicação dos recursos repassados pela União ao município de Bacuri/MA, por meio do Fundo Nacional de Assistência Social (FNAS) , na modalidade fundo a fundo, para a execução dos Programas Proteção Social Básica (PSB) e Proteção Social Especial (PSE) , no exercício de 2011,
ACORDAM os Ministros do Tribunal de Contas da União, reunidos em Sessão da Primeira Câmara, em:
9.1. reconhecer a prescrição das pretensões punitiva e ressarcitória, nos termos do art. 2º da Resolução-TCU 344/2022;
9.2. enviar cópia deste Acórdão à Secretaria Especial do Desenvolvimento Social e ao responsável, para ciência; e
9.3. arquivar o presente processo, com fundamento no art. 11 da Resolução-TCU 344/2022.

Tomada de contas especial instaurada em razão da não comprovação da regular aplicação dos recursos repassados pela União ao município de Bacuri/MA, por meio do Fundo Nacional de Assistência Social (FNAS), na modalidade fundo a fundo, para a execução dos Programas Proteção Social Básica (PSB) e Proteção Social Especial (PSE), no exercício de 2011.

Primeira Câmara

Prefeitura Municipal de Icaraí de Minas - MG.

3. Interessados/Responsáveis:
3.1. Interessado: Secretaria Especial do Desenvolvimento Social.
3.2. Responsável: Jorge Cavalcanti de Albuquerque (XXX.193.426-XX).

13.1. Ministros presentes: Walton Alencar Rodrigues (Presidente), Benjamin Zymler, Jorge Oliveira e Jhonatan de Jesus.
13.2. Ministro-Substituto presente: Augusto Sherman Cavalcanti (Relator).

AUGUSTO SHERMAN

Adoto, como relatório, excerto da instrução vazada à peça 60 destes autos, anuída pelo corpo diretivo da Secretaria de Controle Externo de Tomada de Contas Especiais - SecexTCE (peças 61 e 62) , e, em quota singela, pelo MP/TCU (peça 63) :
"INTRODUÇÃO
Cuidam os autos de tomada de contas especial instaurada pela Secretaria Especial do Desenvolvimento Social, em desfavor de Jorge Cavalcanti de Albuquerque (CPF: XXX.193.426-XX) , em razão da não comprovação da regular aplicação dos recursos repassados pela União ao município de Bacuri/MA, por meio do Fundo Nacional de Assistência Social, na modalidade fundo a fundo, para a execução dos Programas Proteção Social Básica (PSB) e Proteção Social Especial (PSE) , no exercício de 2011.
HISTÓRICO
Em 17/9/2021, com fundamento na IN/TCU 71/2012, alterada pela IN/TCU 76/2016, e DN/TCU 155/2016, o dirigente da Secretaria Especial do Desenvolvimento Social autorizou a instauração da tomada de contas especial (peça 32) . O processo foi registrado no sistema e-TCE com o número 2499/2021.
	Os recursos foram repassados pelo Fundo Nacional de Assistência Social a município de Icaraí de Minas - MG, no exercício de 2011, na modalidade fundo a fundo, conforme Demonstrativo Parcelas Pagas (peça 3) e extrato bancário (peça 30) . 
	O fundamento para a instauração da Tomada de Contas Especial, conforme consignado na matriz de responsabilização elaborada pelo tomador de contas, foi a constatação da seguinte irregularidade: 
Ausência dos documentos comprobatórios da despesa de programa do FNAS.
O responsável arrolado na fase interna foi devidamente comunicado e, diante da ausência de justificativas suficientes para elidir a irregularidade e da não devolução dos recursos, instaurou-se a tomada de contas especial.
	No relatório (peça 41) , o tomador de contas concluiu que o prejuízo importaria no valor original de R$ 141.411,50, imputando-se a responsabilidade a Jorge Cavalcanti de Albuquerque, Prefeito Municipal, no período de 1/1/2009 a 31/12/2012, na condição de gestor dos recursos. 
		Em 28/10/2021, a Controladoria-Geral da União emitiu o relatório de auditoria (peça 44) , em concordância com o relatório do tomador de contas. O certificado de auditoria e o parecer do dirigente do órgão de controle interno concluíram pela irregularidade das presentes contas (peças 45 e 46) .
	Em 10/11/2021, o ministro responsável pela área atestou haver tomado conhecimento das conclusões contidas no relatório e certificado de auditoria, bem como do parecer conclusivo do dirigente do órgão de controle interno, manifestando-se pela irregularidade das contas, e determinou o encaminhamento do processo ao Tribunal de Contas da União (peça 47) .
Na instrução inicial (peça 51) , analisando-se os documentos nos autos, concluiu-se pela necessidade de realização de citação para a seguinte irregularidade: 
Irregularidade 1: ausência dos documentos comprobatórios da despesa de programa do FNAS.
	Evidências da irregularidade: documentos técnicos presentes nas peças 5, 14, 30 e 31.
	Normas infringidas: Art. 70, parágrafo único, da Constituição Federal de 1988; art. 93, do Decreto-lei 200; e art. 7º da Portaria MDS 625/2010.
	Débitos relacionados ao responsável Jorge Cavalcanti de Albuquerque (CPF: XXX.193.426-XX) :
	Data de ocorrência
	Valor histórico (R$) 

	9/2/2011
	4.500,00

	2/3/2011
	4.500,00

	17/3/2011
	4.500,00

	29/4/2011
	4.500,00

	2/6/2011
	4.500,00

	13/6/2011
	4.500,00

	18/7/2011
	4.500,00

	17/8/2011
	4.500,00

	16/9/2011
	4.500,00

	25/10/2011
	4.500,00

	17/11/2011
	4.500,00

	26/12/2011
	4.500,00

	18/1/2011
	1.000,00

	16/2/2011
	1.000,00

	22/3/2011
	1.000,00

	13/4/2011
	1.000,00

	10/5/2011
	1.000,00

	10/6/2011
	1.000,00

	14/7/2011
	1.000,00

	10/8/2011
	1.000,00

	14/9/2011
	1.000,00

	17/10/2011
	1.000,00

	29/11/2011
	1.000,00

	16/12/2011
	1.000,00

	20/1/2011
	1.000,00

	16/2/2011
	1.000,00

	21/3/2011
	1.500,00

	13/4/2011
	1.500,00

	13/5/2011
	1.500,00

	8/6/2011
	1.500,00

	14/7/2011
	1.500,00

	15/8/2011
	1.500,00

	12/9/2011
	1.500,00

	13/10/2011
	1.500,00

	24/11/2011
	1.500,00

	16/12/2011
	1.500,00

	20/1/2011
	5.025,00

	20/1/2011
	5.025,00

	8/4/2011
	3.454,50

	6/5/2011
	4.396,50

	19/7/2011
	942,00

	19/7/2011
	4.396,50

	19/7/2011
	4.396,50

	27/7/2011
	4.396,50

	5/8/2011
	4.396,50

	24/8/2011
	4.396,50

	22/9/2011
	4.396,50

	29/11/2011
	4.396,50

	12/12/2011
	4.396,50

	21/12/2011
	4.396,50

		Cofre credor: Fundo Nacional de Assistência Social.
		Responsável: Jorge Cavalcanti de Albuquerque (CPF: XXX.193.426-XX) .
Conduta: não apresentar documentos comprobatórios das despesas realizadas com recursos repassados para a execução de programa do FNAS.
Nexo de causalidade: A não comprovação das despesas realizadas impediu a comprovação da regular aplicação dos recursos federais repassados no âmbito do instrumento em questão, resultando em presunção de dano ao erário.
Culpabilidade: não há excludentes de ilicitude, de culpabilidade e de punibilidade; é razoável supor que o responsável tinha consciência da ilicitude de sua conduta; era exigível conduta diversa da praticada, qual seja, apresentar a documentação comprobatória das despesas realizadas necessária à comprovação da regular aplicação dos recursos federais repassados, conforme estabelecido nas normas aplicáveis. 
Encaminhamento: citação.
Em cumprimento ao pronunciamento da unidade (peça 53) , foi efetuada citação do responsável, nos moldes adiante:
 Jorge Cavalcanti de Albuquerque - promovida a citação do responsável, conforme delineado adiante:
	Comunicação: Ofício 70947/2021 - Seproc (peça 55) 
Data da Expedição: 13/1/2022
Data da Ciência: 19/1/2022 (peça 57) 
Nome Recebedor: Helenn Cristiny Marques Botelho
Observação: Ofício enviado para o endereço do responsável, conforme pesquisa na base de dados no sistema da Receita Federal, custodiada pelo TCU.
Fim do prazo para a defesa: 3/2/2022
	
	Comunicação: Ofício 70948/2021 - Seproc (peça 56) 
Data da Expedição: 13/1/2022
Data da Ciência: 21/1/2022 (peça 58) 
Nome Recebedor: Heider Cavalcanti
Observação: Ofício enviado para o endereço do responsável, conforme pesquisa na base de dados no sistema do Renach, custodiada pelo TCU.
Fim do prazo para a defesa: 5/2/2022
	
Conforme Despacho de Conclusão das Comunicações Processuais (peça 59) , as providências inerentes às comunicações processuais foram concluídas. 
Transcorrido o prazo regimental, o responsável Jorge Cavalcanti de Albuquerque permaneceu silente, devendo ser considerado revel, nos termos do art. 12, § 3º, da Lei 8.443/1992.
ANÁLISE DOS PRESSUPOSTOS DE PROCEDIBILIDADE DA IN/TCU 71/2012
Avaliação de Viabilidade do Exercício do Contraditório e Ampla Defesa
	Verifica-se que não houve o transcurso de mais de dez anos desde o fato gerador sem que tenha havido a notificação do responsável pela autoridade administrativa federal competente (art. 6º, inciso II, c/c art. 19 da IN/TCU 71/2012, modificada pela IN/TCU 76/2016) , uma vez que o fato gerador da irregularidade sancionada ocorreu em 26/12/2011, e o responsável foi notificado sobre a irregularidade pela autoridade administrativa competente conforme segue:
Jorge Cavalcanti de Albuquerque, por meio do ofício acostado à peça 6, recebido em 7/4/2014, conforme AR (peça 7) .
Valor de Constituição da TCE 	
	Verifica-se, ainda, que o valor atualizado do débito apurado (sem juros) em 1/1/2017 é de R$ 204.163,16, portanto superior ao limite mínimo de R$ 100.000,00, na forma estabelecida conforme os arts. 6º, inciso I, e 19 da IN/TCU 71/2012, modificada pela IN/TCU 76/2016. 
OUTROS PROCESSOS/DÉBITOS NOS SISTEMAS DO TCU COM OS MESMOS RESPONSÁVEIS
	Informa-se que foram encontrados processos no Tribunal com o mesmo responsável:
	Responsável
	Processo

	Jorge Cavalcanti de Albuquerque
	Processo 023.066/2015-6 (TCE, aberto, Convênio nº 458/2011 (Siafi 764547) , firmado entre o Ministério do Turismo e o Município de Icaraí de Minas-MG) 
Processo 006.293/2017-4 (TCE, aberto, Termo de Compromisso TC/PAC 1487, firmado entre a Fundação Nacional de Saúde-Funasa e o município de Icaraí de Minas/MG) 

	Informa-se que foi encontrado débito imputável aos responsáveis no banco de débitos existente no sistema e-TCE:
	Responsável
	Débito inferior

	Jorge Cavalcanti de Albuquerque
	1616/2021 (R$ 40.506,76) - Dano inferior ao limite de instauração da TCE cadastrado

	A tomada de contas especial está, assim, devidamente constituída e em condição de ser instruída.
EXAME TÉCNICO
Da validade das notificações:
	Preliminarmente, cumpre tecer breves considerações sobre a forma como são realizadas as comunicações processuais no TCU. A esse respeito, destacam-se o art. 179, do Regimento Interno do TCU (Resolução 155, de 4/12/2002) e o art. 4º, inciso III, § 1º, da Resolução TCU 170, de 30 de junho de 2004, in verbis:
Art. 179. A citação, a audiência ou a notificação, bem como a comunicação de diligência, farse-ão:
I - mediante ciência da parte, efetivada por servidor designado, por meio eletrônico, fac-símile, telegrama ou qualquer outra forma, desde que fique confirmada inequivocamente a entrega da comunicação ao destinatário;
II - mediante carta registrada, com aviso de recebimento que comprove a entrega no endereço do destinatário;
III - por edital publicado no Diário Oficial da União, quando o seu destinatário não for localizado
 (...) 
Art. 3º As comunicações serão dirigidas ao responsável, ou ao interessado, ou ao dirigente de órgão ou entidade, ou ao representante legal ou ao procurador constituído nos autos, com poderes expressos no mandato para esse fim, por meio de:
I - correio eletrônico, fac-símile ou telegrama;
II - servidor designado;
III - carta registrada, com aviso de recebimento;
IV - edital publicado no Diário Oficial da União, quando o seu destinatário não for localizado, nas hipóteses em que seja necessário o exercício de defesa.
Art. 4º. Consideram-se entregues as comunicações:
I - efetivadas conforme disposto nos incisos I e II do artigo anterior, mediante confirmação da ciência do destinatário;
II - realizadas na forma prevista no inciso III do artigo anterior, com o retorno do aviso de recebimento, entregue comprovadamente no endereço do destinatário;
III - na data de publicação do edital no Diário Oficial da União, quando realizadas na forma prevista no inciso IV do artigo anterior.
§ 1º O endereço do destinatário deverá ser previamente confirmado mediante consulta aos sistemas disponíveis ao Tribunal ou a outros meios de informação, a qual deverá ser juntada ao respectivo processo.
 (...) 
	Bem se vê, portanto, que a validade da citação via postal não depende de que o aviso de recebimento seja assinado pelo próprio destinatário da comunicação, o que dispensa, no caso em tela, a entrega do AR em 'mãos próprias'. A exigência da norma é no sentido de o Tribunal verificar se a correspondência foi entregue no endereço correto, residindo aqui a necessidade de certeza inequívoca. 
	Não é outra a orientação da jurisprudência do TCU, conforme se verifica dos julgados a seguir transcritos:
São válidas as comunicações processuais entregues, mediante carta registrada, no endereço correto do responsável, não havendo necessidade de que o recebimento seja feito por ele próprio (Acórdão 3648/2013-TCU-Segunda Câmara, Relator José Jorge) ;
É prescindível a entrega pessoal das comunicações pelo TCU, razão pela qual não há necessidade de que o aviso de recebimento seja assinado pelo próprio destinatário. Entregandose a correspondência no endereço correto do destinatário, presume-se o recebimento da citação. (Acórdão 1019/2008-TCU-Plenário, Relator Benjamin Zymler) ;
As comunicações do TCU, inclusive as citações, deverão ser realizadas mediante Aviso de Recebimento - AR, via Empresa Brasileira de Correios e Telégrafos, bastando para sua validade que se demonstre que a correspondência foi entregue no endereço correto. (Acórdão 1526/2007-TCU-Plenário, Relator Aroldo Cedraz) .
A validade do critério de comunicação processual do TCU foi referendada pelo Supremo Tribunal Federal, nos termos do julgamento do MS-AgR 25.816/DF, por meio do qual se afirmou a desnecessidade da ciência pessoal do interessado, entendendo-se suficiente a comprovação da entrega do 'AR' no endereço do destinatário:
Ementa: agravo regimental. Mandado de segurança. Desnecessidade de intimação pessoal das decisões do tribunal de contas da união. art. 179 do regimento interno do TCU. Intimação do ato impugnado por carta registrada, iniciado o prazo do art. 18 da lei nº 1.533/51 da data constante do aviso de recebimento. Decadência reconhecida. Agravo improvido.
O envio de carta registrada com aviso de recebimento está expressamente enumerado entre os meios de comunicação de que dispõe o Tribunal de Contas da União para proceder às suas intimações.
O inciso II do art. 179 do Regimento Interno do TCU é claro ao exigir apenas a comprovação da entrega no endereço do destinatário, bastando o aviso de recebimento simples. 
Da revelia do responsável Jorge Cavalcanti de Albuquerque
No caso vertente, a citação do responsável (Jorge Cavalcanti de Albuquerque) se deu em endereços provenientes de pesquisas de endereços realizadas pelo TCU (vide parágrafos acima) , porquanto, devido ao insucesso de realizar a citação em endereços constantes na base de dados da Receita custodiada pelo TCU, buscou-se a notificação em endereços provenientes das bases de dados públicas custodiadas pelo TCU (TSE e Renach) e das bases de dados do próprio TCU. A entrega dos ofícios citatórios nesses endereços ficou comprovada conforme detalhamento a seguir:
Jorge Cavalcanti de Albuquerque, ofício 70947/2021 - Seproc (peça 55) , origem no sistema da Receita Federal e ofício 70948/2021 - Seproc (peça 56) , origem no sistema do Renach.
Nos processos do TCU, a revelia não leva à presunção de que seriam verdadeiras todas as imputações levantadas contra os responsáveis, diferentemente do que ocorre no processo civil, em que a revelia do réu opera a presunção da verdade dos fatos narrados pelo autor (Acórdão 1009/2018-TCU-Plenário, Relator Bruno Dantas; 2369/2013-TCU-Plenário, Relator Benjamin Zymler e 2449/2013-TCU-Plenário, Relator Benjamin Zymler) . Dessa forma, a avaliação da responsabilidade do agente não pode prescindir da prova existente no processo ou para ele carreada. 
Ao não apresentar sua defesa, o responsável deixou de produzir prova da regular aplicação dos recursos sob sua responsabilidade, em afronta às normas que impõem aos gestores públicos a obrigação legal de, sempre que demandados pelos órgãos de controle, apresentar os documentos que demonstrem a correta utilização das verbas públicas, a exemplo do contido no art. 93 do Decreto-Lei 200/1967: 'Quem quer que utilize dinheiros públicos terá de justificar seu bom e regular emprego na conformidade das leis, regulamentos e normas emanadas das autoridades administrativas competentes.' 
Mesmo as alegações de defesa não sendo apresentadas, considerando o princípio da verdade real que rege esta Corte, procurou-se buscar, em manifestações do responsável na fase interna desta Tomada de Contas Especial, se havia algum argumento que pudesse ser aproveitado a seu favor. 
	Os argumentos apresentados na fase interna (peças 12, 13, 24 e 25) não elidem as irregularidades apontadas.
Em se tratando de processo em que a parte interessada não se manifestou acerca das irregularidades imputadas, não há elementos para que se possa efetivamente aferir e reconhecer a ocorrência de boa-fé na conduta do responsável, podendo este Tribunal, desde logo, proferir o julgamento de mérito pela irregularidade das contas, conforme os termos dos §§ 2º e 6º do art. 202 do Regimento Interno do TCU. (Acórdão 2064/2011-TCU-Primeira Câmara (Relator Ubiratan Aguiar) , 6.182/2011-TCU-1ª Câmara (Relator Weber de Oliveira) , 4.072/2010-TCU-1ª Câmara (Relator Valmir Campelo) , 1.189/2009-TCU-1ª Câmara (Relator Marcos Bemquerer) , 731/2008-TCU-Plenário (Relator Aroldo Cedraz) .
Dessa forma, o responsável Jorge Cavalcanti de Albuquerque deve ser considerado revel, nos termos do art. 12, § 3º, da Lei 8.443/1992, devendo as contas serem julgadas irregulares, condenando-o ao débito apurado e aplicando-lhe a multa prevista no art. 57 da Lei 8.443/1992.
Prescrição da Pretensão Punitiva
	Vale ressaltar que a pretensão punitiva do TCU, conforme Acórdão 1441/2016-TCU-Plenário, Relator Benjamin Zymler, que uniformizou a jurisprudência acerca dessa questão, subordina-se ao prazo geral de prescrição indicado no art. 205 do Código Civil, que é de dez anos, contado da data de ocorrência da irregularidade sancionada, nos termos do art. 189 do Código Civil, sendo este prazo interrompido pelo ato que ordenar a citação, a audiência ou a oitiva do responsável.
No caso em exame, não ocorreu a prescrição, uma vez que a irregularidade sancionada ocorreu em 26/12/2011, e o ato de ordenação da citação ocorreu em 26/11/2021.
CONCLUSÃO
	Em face da análise promovida na seção 'Exame Técnico', verifica-se que o responsável Jorge Cavalcanti de Albuquerque não logrou comprovar a boa e regular aplicação dos recursos, instado a se manifestar, optou pelo silêncio, configurando a revelia, nos termos do § 3º, do art. 12, da Lei 8.443/1992. Ademais, inexistem nos autos elementos que demonstrem a boa-fé do responsável ou a ocorrência de outras excludentes de culpabilidade.
Verifica-se também que não houve a prescrição da pretensão punitiva, conforme análise já realizada.
	Tendo em vista que não constam dos autos elementos que permitam reconhecer a boa-fé do responsável, sugere-se que as suas contas sejam julgadas irregulares, nos termos do art. 202, § 6º, do Regimento Interno do TCU, com a imputação do débito atualizado monetariamente e acrescido de juros de mora, nos termos do art. 202, § 1º do Regimento Interno do TCU, descontado o valor eventualmente recolhido, com a aplicação da multa prevista no art. 57 da Lei 8.443/1992.
Por fim, como não houve elementos que pudessem modificar o entendimento acerca das irregularidades em apuração, mantém-se a matriz de responsabilização presente na peça 50.
PROPOSTA DE ENCAMINHAMENTO
Diante do exposto, submetemos os autos à consideração superior, propondo ao Tribunal:
considerar revel o responsável Jorge Cavalcanti de Albuquerque (CPF: XXX.193.426-XX) , para todos os efeitos, dando-se prosseguimento ao processo, com fulcro no art. 12, § 3º, da Lei 8.443/1992; 
		julgar irregulares, nos termos dos arts. 1º, inciso I, 16, inciso III, alíneas b e c, da Lei 8.443/1992, c/c os arts. 19 e 23, inciso III, da mesma Lei, as contas do responsável Jorge Cavalcanti de Albuquerque (CPF: XXX.193.426-XX) , condenando-o ao pagamento das importâncias a seguir especificadas, atualizadas monetariamente e acrescidas dos juros de mora, calculadas a partir das datas discriminadas até a data da efetiva quitação do débito, fixando-lhe o prazo de quinze dias, para que comprove, perante o Tribunal, o recolhimento das referidas quantias aos cofres do Fundo Nacional de Assistência Social, nos termos do art. 23, inciso III, alínea 'a', da citada lei, c/c o art. 214, inciso III, alínea 'a', do Regimento Interno do TCU.  
		Débitos relacionados ao responsável Jorge Cavalcanti de Albuquerque (CPF: XXX.193.426-XX) :
	Data de ocorrência
	Valor histórico (R$) 

	9/2/2011
	4.500,00

	2/3/2011
	4.500,00

	17/3/2011
	4.500,00

	29/4/2011
	4.500,00

	2/6/2011
	4.500,00

	13/6/2011
	4.500,00

	18/7/2011
	4.500,00

	17/8/2011
	4.500,00

	16/9/2011
	4.500,00

	25/10/2011
	4.500,00

	17/11/2011
	4.500,00

	26/12/2011
	4.500,00

	18/1/2011
	1.000,00

	16/2/2011
	1.000,00

	22/3/2011
	1.000,00

	13/4/2011
	1.000,00

	10/5/2011
	1.000,00

	10/6/2011
	1.000,00

	14/7/2011
	1.000,00

	10/8/2011
	1.000,00

	14/9/2011
	1.000,00

	17/10/2011
	1.000,00

	29/11/2011
	1.000,00

	16/12/2011
	1.000,00

	20/1/2011
	1.000,00

	16/2/2011
	1.000,00

	21/3/2011
	1.500,00

	13/4/2011
	1.500,00

	13/5/2011
	1.500,00

	8/6/2011
	1.500,00

	14/7/2011
	1.500,00

	15/8/2011
	1.500,00

	12/9/2011
	1.500,00

	13/10/2011
	1.500,00

	24/11/2011
	1.500,00

	16/12/2011
	1.500,00

	20/1/2011
	5.025,00

	20/1/2011
	5.025,00

	8/4/2011
	3.454,50

	6/5/2011
	4.396,50

	19/7/2011
	942,00

	19/7/2011
	4.396,50

	19/7/2011
	4.396,50

	27/7/2011
	4.396,50

	5/8/2011
	4.396,50

	24/8/2011
	4.396,50

	22/9/2011
	4.396,50

	29/11/2011
	4.396,50

	12/12/2011
	4.396,50

	21/12/2011
	4.396,50

Valor atualizado do débito (com juros) em 10/3/2022: R$ 271.010,81.
aplicar ao responsável Jorge Cavalcanti de Albuquerque (CPF: XXX.193.426-XX) , a multa prevista no art. 57 da Lei 8.443/1992 c/c o art. 267 do Regimento Interno do TCU, fixando-lhe o prazo de quinze dias, a contar da notificação, para que comprove, perante o Tribunal (art. 214, III, alínea 'a', do Regimento Interno do TCU) , o recolhimento da dívida aos cofres do Tesouro Nacional, atualizada monetariamente desde a data do acórdão que vier a ser proferido por este Tribunal até a data do efetivo recolhimento, se paga após o vencimento, na forma da legislação em vigor;
	autorizar, desde logo, a cobrança judicial das dívidas, caso não atendida a notificação, na forma do disposto no art. 28, inciso II, da Lei 8.443/1992;
autorizar também, desde logo, se requerido, com fundamento no art. 26, da Lei 8.443, de 1992, c/c o art. 217, §1º do Regimento Interno do TCU, o parcelamento da dívida em até 36 parcelas, incidindo, sobre cada parcela, corrigida monetariamente, os correspondentes acréscimos legais, fixando-lhe o prazo de quinze dias, a contar do recebimento da notificação, para comprovar, perante o Tribunal, o recolhimento da primeira parcela, e de trinta dias, a contar da parcela anterior, para comprovar os recolhimentos das demais parcelas, devendo incidir, sobre cada valor mensal, atualizado monetariamente, os juros de mora devidos, no caso do débito, na forma prevista na legislação em vigor, alertando o responsável de que a falta de comprovação do recolhimento de qualquer parcela importará o vencimento antecipado do saldo devedor, nos termos do § 2º do art. 217 do Regimento Interno deste Tribunal; 
enviar cópia do Acórdão a ser prolatado à Procuradoria da República no Estado de Minas Gerais, nos termos do § 3º do art. 16 da Lei 8.443/1992, c/c o § 7º do art. 209 do Regimento Interno do TCU, para adoção das medidas cabíveis; e
enviar cópia do Acórdão que vier a ser proferido ao Secretaria Especial do Desenvolvimento Social e ao responsável, para ciência;
informar à Procuradoria da República no Estado de Minas Gerais, ao Secretaria Especial do Desenvolvimento Social e ao responsável que a presente deliberação, acompanhada do Relatório e do Voto que a fundamenta, está disponível para a consulta no endereço www.tcu.gov.br/acordaos, além de esclarecer que, caso requerido, o TCU poderá fornecer sem custos as correspondentes cópias, de forma impressa; e
informar à Procuradoria da República no Estado de Minas Gerais que, nos termos do parágrafo único do art. 62 da Resolução TCU 259/2014, os procuradores e membros do Ministério Público credenciados nesta Corte podem acessar os presentes autos de forma eletrônica e automática, ressalvados apenas os casos de eventuais peças classificadas como sigilosas, as quais requerem solicitação formal."
É o relatório.

não há

Procurador Rodrigo Medeiros de Lima.

TOMADA DE CONTAS ESPECIAL. FUNDO NACIONAL DE ASSISTÊNCIA SOCIAL (FNAS). NÃO COMPROVAÇÃO DA BOA E REGULAR APLICAÇÃO DOS RECURSOS REPASSADOS NA MODALIDADE FUNDO A FUNDO PARA A EXECUÇÃO DOS PROGRAMAS PROTEÇÃO SOCIAL BÁSICA (PSB) E PROTEÇÃO SOCIAL ESPECIAL (PSE), NO EXERCÍCIO DE 2011. CITAÇÃO DO PREFEITO QUE GERIU OS RECURSOS. RECONHECIMENTO DA PRESCRIÇÃO DAS PRETENSÕES PUNITIVA E RESSARCITÓRIA. COMUNICAÇÕES. ARQUIVAMENTO.

TOMADA DE CONTAS ESPECIAL (TCE)

Secretaria de Controle Externo de Tomada de Contas Especial (SecexTCE).

Cuidam os autos de Tomada de Contas Especial instaurada pela Secretaria Especial do Desenvolvimento Social, em desfavor de Jorge Cavalcanti de Albuquerque, em razão da não comprovação da regular aplicação dos recursos repassados pela União ao município de Bacuri/MA, por meio do Fundo Nacional de Assistência Social (FNAS) , na modalidade fundo a fundo, para a execução dos Programas Proteção Social Básica (PSB) e Proteção Social Especial (PSE) , no exercício de 2011.
O responsável arrolado na fase interna foi devidamente comunicado e, diante da ausência de justificativas suficientes para elidir a irregularidade e da não devolução dos recursos, instaurou-se a tomada de contas especial.
No âmbito deste Tribunal, após exame preliminar dos elementos que compõem os autos (peça 51) , a Secretaria de Controle Externo de Tomada de Contas Especiais (SecexTCE) promoveu a citação do Sr. Jorge Cavalcanti de Albuquerque, Prefeito Municipal, no período de 1/1/2009 a 31/12/2012, na condição de gestor dos recursos, em razão da não apresentação de documentos comprobatórios das despesas realizadas com recursos repassados para a execução de programa do FNAS, imputando-lhe o débito no valor de R$ 141.411,50.
Transcorrido o prazo regimental, o responsável não compareceu aos autos para apresentar suas alegações de defesa e as suas razões de justificativa, tampouco recolheu aos cofres públicos o valor do débito apurado.
Em sua derradeira instrução, a unidade técnica propõe (peças 60-62) - com a chancela do Parquet especializado (peça 63) - julgar irregulares as presentes contas, condenar o responsável ao ressarcimento da integralidade do débito apurado, bem como aplicar-lhe a multa legal.
Brevemente historiado, adianto que, com as vênias de estilo, deixo de acolher a referida proposta.
No caso dos programas em apreço, a prestação de contas final dos recursos transferidos à título de cofinanciamento federal é encaminhada ao Fundo Nacional de Assistência Social por meio do Demonstrativo Sintético Anual da Execução Físico-Financeira, disponibilizado no sistema SUASWeb, conforme determina a Portaria MDS n° 625, de 10 de agosto de 2010.
Observo que o ex-prefeito apresentou o demonstrativo sintético financeiro por meio eletrônico do SUAS WEB (peça 4) , entretanto, o mesmo estava sem o Parecer de Avaliação do Conselho de Assistência Social competente referente aos recursos do exercício em questão, motivo pelo qual as contas foram rejeitadas.
Todavia, deve-se analisar o exame da prescrição no TCU sob a à luz da nova Resolução TCU 344, de 11/10/2022, que regulamenta, no âmbito do Tribunal de Contas da União, a prescrição para o exercício das pretensões punitiva e de ressarcimento.
No que se refere ao marco inicial, deve-se aplicar a data da apresentação da prestação de contas ao órgão competente para a sua análise inicial, com fundamento no inciso II do art. 4º da referida Resolução, isto é, a data da apresentação do demonstrativo sintético financeiro por meio eletrônico do SUAS WEB, em 26/9/2012 (peça 4) .
Em análise aos elementos dos presentes autos, concluo que se operou a prescrição de cinco anos, prevista no art. 2º da referida Resolução-TCU 344/2022. Destaco o lapso temporal de seis anos e seis meses observado entre os atos descritos nos itens 'c' e 'd' da cronologia a seguir:
Nota Técnica de Análise 600/2014, datada de 25/3/2014, sugere que o Município seja notificado quanto à apresentação da Prestação de Contas ou, na impossibilidade de atendimento, que a Prefeitura Municipal proceda a restituição dos valores recebidos (peça 5) ;
Ofícios 1353, 1369 e 1370/CGPC/DEFNAS/SNAS/MDS, de 10/3/2015, notifica o Sr. Raimundo Pereira da Fonseca, prefeito de Icaraí de Minas/MG à época, o Sr. Jorge Cavalcanti de Albuquerque, ex-Prefeito Municipal (Gestão 2009- 2012) e o Conselho Municipal de Assistência Social de Icaraí de Minas/MG, a respeito da necessidade de encaminhar o Parecer do Conselho sobre a Prestação de Contas do exercício de 2011, ou a devolução dos recursos devidamente atualizados (peça 17) ;
Nota Técnica de Análise 162/2015, de 29/3/2015, sugere que o Município seja notificado a apresentar cópia atualizada da Ação por Improbidade Administrativa, ou na impossibilidade de atendimento, que a Prefeitura Municipal proceda à restituição dos valores recebidos (peça 14) ;
Nota Técnica 1794/2021, de 16/9/2021, encaminha os autos à Coordenação Geral de Execução Orçamentária, Financeira e Contábil/FNAS, para indicação do Programa de Trabalho, a inscrição na conta "Diversos Responsáveis TCE em Apuração", bem como adoção das providências necessárias à instauração da Tomada de Contas Especial (peça 31) ;
Relatório de Tomada de Contas Especial 49/2021, de 14/10/2021, conclui que o dano ao erário apurado foi R$ 141.411,50, atribuindo a responsabilidade ao Sr. Jorge Cavalcanti de Albuquerque, ex-Prefeito Municipal, na condição de gestor dos recursos (peça 41) ;
Relatório de Auditoria CGU 2499/2021, datado de 20/10/2021, ratificou as conclusões consignadas no Relatório de TCE (peça 44) ;
Início da fase externa: data de autuação da tomada de contas especial pelo TCU, 10/11/2021;
Despacho do titular da SecexTCE, autorizando a realização da citação do ex-Prefeito Municipal, Sr. Jorge Cavalcanti de Albuquerque: 26/11/2021 (peça 53) ;
Instrução de mérito da SecexTCE concluída em 10/3/2022 (peças 60-62) ;
Parecer do representante do Ministério Público junto ao TCU em 12/8/2022 (peça 63) .
Dessa forma, um dos intervalos entre essas ocorrências superou o quinquênio, levando à conclusão de que houve prescrição, segundo estabelece o art. 2º da Resolução TCU 344/2022.
Assim, tendo em vista o reconhecimento da prescrição, deixo de acolher a proposta uníssona nos autos, consignando-se o arquivamento do processo, de acordo com o art. 11 da Resolução TCU 344/2022.
Ante o exposto, manifesto-me por que o Tribunal aprove o acórdão que ora submeto à deliberação deste Colegiado.
TCU, Sala das Sessões, em 11 de abril de 2023.
AUGUSTO SHERMAN CAVALCANTI 
Relator